---
title: "**Boletin Epidemiologico Municipio de Pereira**"
subtitle: "Alertas Tempranas Semana Epidemiologica 2 de 2022"
header-includes:
    - \usepackage{fancyhdr}   # paquetes de Latex
    - \usepackage{supertabular}
    - \renewenvironment{longtable}{\begin{center}\begin{supertabular}}{\end{supertabular}\end{center}}
    - \renewcommand{\endhead}{}
geometry: "left=2cm,right=2cm,top=2cm,bottom=2cm"
output:
  pdf_document:
classoption:
  - twocolumn # documento a dos columnas 
  - landscape # posicion horizontal 
papersize: paper # tamaño del papel
linestretch: 1.0 # espacio
fontsize: 9pt # tamaño de la fuente 
---
\setlength{\headsep}{5mm}
\addtolength{\headheight}{1.3cm}
\pagestyle{fancyplain}
\lhead{\includegraphics[height=1.0cm]{municipio2020.png}}
\fancyhead[R]{Secretaria de Salud Pública y Seguridad Social \\ Vigilancia en Salud Pública } 
\renewcommand{\headrulewidth}{0.6pt}

```{r setup, include=FALSE}
knitr::opts_chunk$set(echo = TRUE)
library(readxl)
library(ggplot2)
library("RColorBrewer")
library("tidyverse")
canalend <- read_excel("/cloud/project/Boletin_ Epi_Pereira/Datos/canalend.xlsx")
histo <- read_excel("/cloud/project/Boletin_ Epi_Pereira/Datos/histo.xlsx")
dengue2018 <- read_excel("/cloud/project/Boletin_ Epi_Pereira/Datos/dengue2018.xlsx")
histoira<-read_excel("/cloud/project/Boletin_ Epi_Pereira/Datos/histo_ira.xlsx")
ira<-read_excel("/cloud/project/Boletin_ Epi_Pereira/Datos/ira.xlsx")
evento_995<- read_excel("/cloud/project/Boletin_ Epi_Pereira/Datos/evento 995.xls")
evento_998 <- read_excel("/cloud/project/Boletin_ Epi_Pereira/Datos/evento 998.xls")
###################################################
evento_995<-evento_995 %>%
  filter(ajuste!="6") %>%
  filter(ajuste!= "D") %>%
  mutate(semana= as.numeric(semana)) %>%
  mutate(tot_ira= tot_irag+tot_irauci+tot_iraext)
# summary statistics on grouped linelist
infe<- evento_995 %>% 
  group_by(semana) %>% 
  summarise(
    casos = sum(tot_ira),
    c_hosp = sum(tot_irag),
    c_uci = sum(tot_irauci),
    c_ext = sum(tot_iraext))
write_excel_csv(infe, file = "/cloud/project/Boletin_ Epi_Pereira/Datos/ira2018.xls")
###################################################
evento_998<-evento_998 %>%
  filter(ajuste!="6") %>%
  filter(ajuste!= "D") %>%
  mutate(semana= as.numeric(semana)) %>%
  mutate(cas_conc= as.numeric(cas_conc))
diarreas<- evento_998 %>% 
  group_by(semana) %>% 
  summarise(
    casos = sum(cas_conc))
write_excel_csv(diarreas, file = "/cloud/project/Boletin_ Epi_Pereira/Datos/eda2018.xls")
###################################################
ira2018 <- read_csv("/cloud/project/Boletin_ Epi_Pereira/Datos/ira2018.xls")
eda<-read_excel("/cloud/project/Boletin_ Epi_Pereira/Datos/eda.xlsx")
eda2018<-read_csv("/cloud/project/Boletin_ Epi_Pereira/Datos/eda2018.xls")
epi1<- read_excel("/cloud/project/Boletin_ Epi_Pereira/Datos/epi1.xlsx")
epi2<- read_csv("/cloud/project/Boletin_ Epi_Pereira/Datos/epi2.csv")
#epi3<- read_csv("/cloud/project/Boletin_ Epi_Pereira/Datos/epi3.csv")
# epi3_1 <- epi3 %>% 
#   filter(cod_eve=="346" | cod_eve=="100" |cod_eve=="300" | cod_eve=="365" |cod_eve=="455" |
#            cod_eve=="650" | cod_eve=="670" | cod_eve=="330")
# epi1 <-add_row(epi1,epi3_1)
# epi3_2 <- epi3 %>%
#   filter(cod_eve=="110" | cod_eve=="113" | cod_eve=="591")
# epi2 <-add_row(epi2,epi3_2)
epi1<-epi1 %>% 
  filter(as.numeric(semana)<=2)   # SIEMPRE CAMBIAR A LA SEMANA NOTIFICADA DEL BOLETIN
epi2<-epi2 %>% 
  filter(as.numeric(semana)<=2)   # SIEMPRE CAMBIAR A LA SEMANA NOTIFICADA DEL BOLETIN
casos_sem<-table(epi1$cod_eve,epi1$semana)
casos_sem2<-table(epi2$cod_eve,epi2$semana)
# /CirGarGen/
# /cont_jmestrada/
```

# Eventos Trazadores

## Infección respiratoria aguda

A semana epidemiológica `r ncol(casos_sem)` de 2022 se notificaron  un total de `r sum(ira2018[1:ncol(casos_sem),"casos"])`  consultas por IRA  procedentes de los servicios de hospitalización en sala general, UCI, consulta externa y urgencias.
El canal endémico muestra el evento para la semana `r ncol(casos_sem)` se ubica justo sobre el limite superior de lo esperado para esta semana.

```{r, echo=FALSE, fig.cap="Canal endémico IRA , Pereira 2022", fig.height=3.3, fig.width=7.5, fig.pos='h'}
plot(ira$semana, ira$exito, type='l', ylim=c(1,4200), xlim=c(1,52), col="green",lwd=3, xlab="Semana epidemiológica", ylab="Casos", cex=0.6, main = "Canal endémico IRA - Pereira 2022")
lines(ira$alerta, col="red",lwd=3, cex=0.7)
lines(ira2018$casos, col="black", lwd=3, cex=0.7, type = "p")
abline(1300,0,1300, col="yellow", lwd=3)
legend(25,3200, c("IC Inf 95%","IC Sup 95%", "Umbral estacional", "casos 2022"), col=c("green","red","yellow","black"), lty = c(1,1), lwd = c(2,2), bty="n", cex=0.6)
```     

En relación a la notificación segun servicio y comparando la semana notificada del actual año con la misma semana del año anterior, se identifica una disminución en la hospitalización IRA en UCI, pero con aumentos relativos de $30 \%$  y $50\%$ en sala general y urgencias, respetivamente.


**Tabla 1. Comportamiento de la Infección Respiratoria Aguda segun tipo de servicio, semana epidemiológica  `r ncol(casos_sem)`**

|**Servicio**   | **a Sem `r ncol(casos_sem)`/2021** |**a Sem `r ncol(casos_sem)`/2022**  | **Variacion (%)**|
----------|:-----------------:|:-----------:|:---------------------------:|
Hospitalización Sala| `r sum(histoira[1:ncol(casos_sem),"ira_hosp"])`| `r sum(ira2018[1:ncol(casos_sem),"c_hosp"])`| `r round((sum(ira2018[1:ncol(casos_sem),"c_hosp"])- sum(histoira[1:ncol(casos_sem),"ira_hosp"]))/sum(histoira[1:ncol(casos_sem),"ira_hosp"])*100,digits=1)` |
Hospitalizacion UCI |`r sum(histoira[1:ncol(casos_sem),"ira_uci"])`|`r sum(ira2018[1:ncol(casos_sem),"c_uci"])`|`r round((sum(ira2018[1:ncol(casos_sem),"c_uci"])- sum(histoira[1:ncol(casos_sem),"ira_uci"]))/sum(histoira[1:ncol(casos_sem),"ira_uci"])*100,digits=1)`|
Consulta Externa-Urgencias|`r sum(histoira[1:ncol(casos_sem),"ira_ext"])`|`r sum(ira2018[1:ncol(casos_sem),"c_ext"])`| `r round((sum(ira2018[1:ncol(casos_sem),"c_ext"])- sum(histoira[1:ncol(casos_sem),"ira_ext"]))/sum(histoira[1:ncol(casos_sem),"ira_ext"])*100,digits=1)`|


Para la semana `r ncol(casos_sem)` la hospitalización por IRA en sala general muestra un comportamiento para las ultimas semanas un incremento sostenido. (Figura 2).


```{r, echo=FALSE, fig.cap="Canal endémico Hospitalizaciones por IRA en sala general , Pereira 2022", fig.height=3.3, fig.width=7.5}
plot(ira$semana, ira$icinfhosp, type='l', ylim=c(1,100), xlim=c(1,52), col="green",lwd=3, xlab="Semana epidemiológica", ylab="Casos", cex=0.6, main = "")
lines(ira$icsuphosp, col="red",lwd=3, cex=0.7)
abline(44,0,44, col="yellow", lwd=3)
lines(ira2018$c_hosp, col="black", lwd=3, cex=0.7, type = "p")
legend(25,2750, c("IC Inf 95%","IC Sup 95%", "Umbral estacional", "casos 2022"), col=c("green","red","yellow","black"), lty = c(1,1), lwd = c(2,2), bty="n", cex=0.6)
```     

De igual manera en el canal endémico para la notificación por IRA hospitalizados en Unidad de Cuidados Intensivos (UCI) (figura 3), se ubica justo en el umbral estacional.

```{r, echo=FALSE, fig.cap="Canal endémico Hospitalizaciones por IRA en UCI , Pereira 2022", fig.height=3.3, fig.width=7.5}
plot(ira$semana, ira$icinfuci, type='l', ylim=c(1,60), xlim=c(1,52), col="green",lwd=3, xlab="Semana epidemiológica", ylab="Casos", cex=0.6, main = "")
lines(ira$icsupuci, col="red",lwd=3, cex=0.7)
abline(4,0,4, col="yellow", lwd=3)
lines(ira2018$c_uci, col="black", lwd=3, cex=0.7, type = "p")
legend(8,60, c("IC Inf 95%","IC Sup 95%", "Umbral estacional", "2022"), col=c("green","red","yellow","black"), lty = c(1,1), lwd = c(2,2), bty="n", cex=0.7)
```     

En consulta externa y urgencias la notificación de infección respiratoria aguda muestra incremento para esta semana epidemiologica, sobre el umbral estacional.

```{r, echo=FALSE, fig.cap="Canal endémico consulta externa y urgencias por IRA, Pereira 2022", fig.height=3.3, fig.width=7.5}
plot(ira$semana, ira$icinfext, type='l', ylim=c(1,3700), xlim=c(1,52), col="green",lwd=3, xlab="Semana epidemiológica", ylab="Casos", cex=0.6, main = "")
lines(ira$icsupext, col="red",lwd=3, cex=0.7)
abline(1504,0,1504, col="yellow", lwd=3)
lines(ira2018$c_ext, col="black", lwd=3, cex=0.7, type = "p")
legend(25,3800, c("IC Inf 95%","IC Sup 95%", "Umbral estacional", "2022"), col=c("green","red","yellow","black"), lty = c(1,1), lwd = c(2,2), bty="n", cex=0.6)
```     

## Enfermedades Transmitidas por vectores

Para las diferentes enfermedades transmitidas por vectores el reporte de casos para esta semana y
su acumulado se presentan en la siguiente tabla:

```{r, echo=FALSE, fig.height=3.3, fig.width=7.5, fig.cap="Canal endémico Dengue, Pereira 2022"}
plot(canalend$semana, canalend$exito, type='l', ylim=c(0,50), xlim=c(1,52), col="green",lwd=2, xlab="Semana epidemiológica", ylab="Casos", cex=0.6, main = "")
lines(canalend$alerta, col="red",lwd=2, cex=0.7)
lines(canalend$media, col="yellow",lwd=2, cex=0.7)
lines(casos_sem2['210',], col="black",lwd=2, cex=0.7)
legend(10,50, c("IC inf 95%","Media", "IC sup 95%", "2022"), col=c("green","yellow","red","black"), lty = c(1,1), lwd = c(1,1), bty="n", cex=0.7)
```

**Tabla 2. Comportamiento de la enfermedades transmitidas por vectores, semana epidemiológica  `r ncol(casos_sem)`**

|**Evento**   | **Semana actual** |**Acumulado**  | 
----------|:-----------------:|:-----------:|
Dengue    | `r casos_sem2["210",ncol(casos_sem2)]` | `r sum(casos_sem2[c("210"),1:ncol(casos_sem2)])`|
Chinkunguya | 0| 0|
Zika | 0 |0 |
Malaria| 0 | 0| 

```{r, echo=FALSE}
#`r casos_sem2["465",ncol(casos_sem2)]`
#`r sum(casos_sem2[c("465"),1:ncol(casos_sem2)])`
```

según canal endémico (figura 5) se identifica dengue con un comportamiento por debajo del intervalo inferior, en zona de seguridad

## Infección Diarreica Aguda

```{r, echo=FALSE, fig.height=3.3, fig.width=7.5}
plot(eda$semana, eda$exito, type='l', ylim=c(0,1500), xlim=c(1,52), col="green",lwd=2, xlab="Semana epidemiológica", ylab="Casos", cex=0.7, main = "")
lines(eda$alerta, col="red",lwd=2, cex=0.7)
abline(683,0,683, col="yellow", lwd=3)
lines(eda2018$semana,eda2018$casos, col="black",lwd=2, cex=0.7)
legend(25,1400, c("IC inf 95%","Media", "IC sup 95%", "2022"), col=c("green","yellow","red","black"), lty = c(1,1), lwd = c(1,1), bty="n", cex=0.5)
```

# Eventos de interes en salud pública

## Mortalidad materno-perinatal
En la semana epidemiológica `r ncol(casos_sem)` de 2022 se  notificaron  `r casos_sem["560",ncol(casos_sem)]`   muertes perinatales; `r sum(casos_sem["560",1:ncol(casos_sem)])`  casos acumulados hasta el momento.

**Tabla 3. Comparación historica de eventos de baja incidencia , semana epidemiológica  `r ncol(casos_sem)`**

|**Evento**   | **Observado** |**Esperado**  | **Valor p**|
----------|:-----------------:|:-----------:|:-----------:|
Int. suicida | `r casos_sem2["356",ncol(casos_sem2)] ` | `r round(as.numeric(histo[11,ncol(casos_sem2)+1]),digits=0) `|
`r round(dpois(casos_sem2["356",ncol(casos_sem2)], as.numeric(histo[11,ncol(casos_sem2)+1])), digits=2) ` |
ETA | 0 | 0 | 0|
Hepatitis A | 0 | `r round(as.numeric(histo[8,ncol(casos_sem2)+1]),digits=0) ` | `r round(dpois(0, as.numeric(histo[8,ncol(casos_sem2)+1])),digits=2)` |
Lepra |0 | `r round(as.numeric(histo[12,ncol(casos_sem2)+1]),digits=0) ` | `r round(dpois(0, as.numeric(histo[12,ncol(casos_sem2)+1])),digits=2)` |
Leptospirosis|0| 0|0 | 
Malaria | 0 | `r round(as.numeric(histo[14,ncol(casos_sem2)+1]),digits=0) ` | `r round(dpois(0, as.numeric(histo[14,ncol(casos_sem)+1])), digits=2) `|
Sarampion | 0 | `r round(as.numeric(histo[22,ncol(casos_sem)+1]), digits=0) ` | `r round(dpois(0, as.numeric(histo[22,ncol(casos_sem)+1])), digits=2) `|
Tosferina | | | |
Sifilis gestacional | `r casos_sem["750",ncol(casos_sem)]` | `r round(as.numeric(histo[24,ncol(casos_sem)+1]), digits=0) ` | `r round(dpois(casos_sem["750",ncol(casos_sem)], as.numeric(histo[24,ncol(casos_sem)+1])), digits=2)` |
Sifilis congénita | 0 | `r round(as.numeric(histo[23,ncol(casos_sem)+1]), digits=0)` | `r round(dpois(0, as.numeric(histo[23,ncol(casos_sem)+1])), digits=2)`|

```{r, echo= FALSE}
#`r casos_sem2["355",ncol(casos_sem2)] `
#`r round(as.numeric(histo[6,ncol(casos_sem)+1]), digits=0) `
#`r round(dpois(casos_sem2["355",ncol(casos_sem2)], as.numeric(histo[6,ncol(casos_sem2)+1])),digits=2) `
```


## Agresiones por animales potencialmente transmisores de rabia
En la semana epidemiológica `r ncol(casos_sem2) ` de 2022 se notificaron al Sivigila  `r casos_sem2["300",ncol(casos_sem2)] ` casos de agresiones por animales potencialmente transmisores de rabia , con un acumulado hasta el momento de `r sum(casos_sem2["300",1:ncol(casos_sem2)]) `  casos.


## Tuberculosis 
Se  notificaron al sistema de vigilancia para esta semana  `r casos_sem2["813",ncol(casos_sem2)] ` casos de tuberculosis sensible, con un acumulado en el sivigila de `r sum(casos_sem2["813",1:ncol(casos_sem2)]) `   casos  para TB sensible.

## VIH/SIDA
Se han notificado  `r casos_sem2["850",ncol(casos_sem2)] ` casos de VIH/SIDA, con un acumulado en el sivigila de `r sum(casos_sem2["850",1:ncol(casos_sem2)]) ` casos.

## Sìfilis gestacional y congénita 
Para esta semana  se notificaron al Sivigila `r casos_sem["750", ncol(casos_sem)] ` casos de sìfilis gestacional, y  casos  de sìfilis congénita hasta el momento se han notificado 0 casos.

```{r, echo=FALSE}
#`r casos_sem["740", ncol(casos_sem)] ` 
```

## Cáncer  
Entre los tipos de  cáncer objeto de vigilancia en salud pública se encuentra  cáncer de mama y cuello uterino. De este evento esta semana se notificaron `r casos_sem["155", ncol(casos_sem)]` casos (figura 1), con un acumulado hasta el momento de `r sum(casos_sem["155",1:ncol(casos_sem)])`. En Cáncer en menor de 18 años  no se han reportado a la fecha  casos.

## Defectos congénitos y bajo peso al nacer 
Para esta semana epidemiológica `r ncol(casos_sem) ` de 2022 se notificaron al sistema de vigilancia  0 casos de defecto congénito, y  `r casos_sem["110", ncol(casos_sem)]`  casos de bajo peso al nacer, siendo este último catalogado como de alta incidencia.  El total de casos ingresados hasta el momento son: 0 casos para defectos congénitos y `r sum(casos_sem["110",1:ncol(casos_sem)])` casos para bajo peso al nacer.

## Inmunoprevenibles
Frente al evento varicela, para esta semana epidemiológica se notificaron `r casos_sem["831", ncol(casos_sem)]` casos, con un acumulado de hasta el momento de `r sum(casos_sem["831",1:ncol(casos_sem)])`.



```{r, echo=FALSE, warning=FALSE, fig.height=3 , fig.width=7}
# viral <- read_excel("circulacionViral.xlsx", sheet = "aislavira")
# ggplot(data=viral, aes(x=Semana, fill=Aislamiento))+ geom_histogram(color="black",binwidth=1)+
#    labs(x="Semana epidemiologica", y= "nº Aislamientos", caption = "Aislamientos identificados mediante FilmArray", title ="Circulación Viral Municipio de Pereira 2022")+
#    scale_x_continuous(limits = c(1,52))+
#    scale_y_continuous(limits = c(0,40))+
#    scale_fill_brewer(palette="Spectral") + theme_minimal() + theme_linedraw()+
#    theme(legend.position = "top", legend.direction = "horizontal")
# La circulación para virus respiratorios detectados por muestras en pacientes que asisten a diferentes instituciones de salud del municipio. Predominada por Rhinovirus y Enterovirus . Un segundo lugar en frecuencias de aislamientos se encuentra el virus sincitial respiratorio. 
```

\newpage
*Jorge Mario Estrada alvarez MSc. Epi*

**Coordiandor Epidemiologia y Gestion de Conocimiento** 

*Maryluz Hincapie  MSc. Epi*

**Epidemiologa**

*Juan Jose Ramirez Ospina MSc. Ger*

**Epidemiologo**

*Angela Monsalve Esp. Epi*

**Epidemiologa**

*viviana Trujillo*

**Enfermera - SIVIGILA**


**Alcaldia de Pereira**

**Secretaria de Salud Publica y Seguridad Social**















