---
title: "**Boletin Epidemiologico Municipio de Pereira**"
lang: es
header-includes:
- \usepackage{graphicx}
- \usepackage{fancyhdr}
- \pagestyle{fancy}
- \fancyhead[L]{\slshape \rightmark}
- \fancyfoot[C]{\thepage}
- \renewcommand{\headrulewidth}{0.1pt}
- \usepackage{floatpag}
- \floatpagestyle{empty}
- \setlength{\headsep}{5mm}
- \addtolength{\headheight}{1.3cm}
- \pagestyle{fancyplain}
- \lhead{\includegraphics[height=1.0cm]{municipio2020.png}}
- 
  \fancyhead[R]{
  Secretaria de Salud Pública y Seguridad Social \\ 
  Vigilancia en Salud Pública \\ 
  Semana 51 - 2023} 
geometry: "left=2cm,right=2cm,top=3cm,bottom=3cm"
output: bookdown::pdf_book
classoption:
  #- twocolumn # documento a dos columnas 
  #- landscape # posicion horizontal 
papersize: paper # tamaño del papel
linestretch: 1.0 # espacio
fontsize: 9pt # tamaño de la fuente 
latex_engine: xelatex
---

```{r setup, include=FALSE}
knitr::opts_chunk$set(echo = TRUE)
library(readxl)
library(ggplot2)
library(RColorBrewer)
library(tidyverse)
library(rstatix)
library(googlesheets4)
library(linelist)
library(janitor)
library(gtsummary)
library(lubridate)
library(cowplot)
library(gt)
library(incidence)
library(flextable)
library(binom)
library(ggpp)
epiweek <- lubridate::epiweek(today()-7)
canalend <- read_excel("/cloud/project/Boletin_ Epi_Pereira/Datos/canalend.xlsx")
histo <- read_excel("/cloud/project/Boletin_ Epi_Pereira/Datos/histo.xlsx")
dengue2018 <- read_excel("/cloud/project/Boletin_ Epi_Pereira/Datos/dengue2018.xlsx")
histoira<-read_csv("/cloud/project/Boletin_ Epi_Pereira/Datos/histoira.csv")
ira<-read_csv("/cloud/project/Boletin_ Epi_Pereira/Datos/ira.csv")
evento_995 <- read_excel("/cloud/project/Boletin_ Epi_Pereira/Datos/2023_995.xlsx")
evento_998 <- read_excel("/cloud/project/Boletin_ Epi_Pereira/Datos/2023_998.xlsx")
#evento_346 <- read_excel("/cloud/project/Boletin_ Epi_Pereira/Datos/db346.xlsx") 
#evento_346 <- evento_346 %>% filter(ajuste_=="0" | ajuste_=="3" | ajuste_=="4" | ajuste_=="5" | ajuste_=="7", nmun_proce == "PEREIRA", semana <= 5)   #### CAMBIAR CADA SEMANA 

varicela <- read_excel("/cloud/project/Boletin_ Epi_Pereira/Datos/evento 831 datos basicos.xlsx")
c_viral <- readRDS("/cloud/project/Boletin_ Epi_Pereira/Datos/c_viral.rds")
filmarray <- read_sheet("https://docs.google.com/spreadsheets/d/1W9bwlXzatRVZKkwsaVo2i91fs_RcpSAQ77Ks99ykyRc/edit#gid=1910681332", sheet = "Muestras2023") %>% 
  mutate(`N IDENTIFICACION` = as.character(`N IDENTIFICACION`))
filmarray2 <- add_case(filmarray,c_viral)
saveRDS(filmarray2,"/cloud/project/Boletin_ Epi_Pereira/Datos/filmarray2.rds")
aislamiento2 <- readRDS("/cloud/project/Boletin_ Epi_Pereira/Datos/aislamiento2.rds")
viruela <- read_sheet("https://docs.google.com/spreadsheets/d/1KLou92VRu8r5buo6jG9DaERPpApAo1_FnN5n3SymIS0/edit#gid=966374205", sheet = "casos") %>% 
  clean_names()
saveRDS(viruela,"/cloud/project/Boletin_ Epi_Pereira/Datos/viruela.rds")
###################################################
######### BORRAR CUANDO SE CVERIFIQUE QUE AJUSTO EMI
#evento_995[which(evento_995$nom_upgd== "GRUPO EMI" & evento_995$semana == "34"), "tot_iraext"] <- "123"
evento_995<-evento_995 %>%
  filter(ajuste!="6") %>%
  filter(ajuste!= "D") %>%
  mutate(semana= as.numeric(semana)) %>%
  mutate(across(grupoh_1:tot_exturg, as.numeric)) %>% 
  mutate(tot_ira= tot_irag+tot_irauci+tot_iraext)
# summary statistics on grouped linelist
infe<- evento_995 %>% 
  group_by(semana) %>% 
  summarise(
    casos = sum(tot_ira),
    c_hosp = sum(tot_irag),
    c_uci = sum(tot_irauci),
    c_ext = sum(tot_iraext))
write_excel_csv(infe, file = "/cloud/project/Boletin_ Epi_Pereira/Datos/ira2018.xls")
###################################################
evento_998<-evento_998 %>%
  filter(ajuste!="6", año == "2023") %>%
  filter(ajuste!= "D") %>%
  mutate(semana= as.numeric(semana)) %>%
  mutate(cas_conc= as.numeric(cas_conc))
diarreas<- evento_998 %>% 
  group_by(semana) %>% 
  summarise(
    casos = sum(cas_conc))
write_excel_csv(diarreas, file = "/cloud/project/Boletin_ Epi_Pereira/Datos/eda2018.xls")
###################################################
ira2018 <- read_csv("/cloud/project/Boletin_ Epi_Pereira/Datos/ira2018.xls")
eda<-read_excel("/cloud/project/Boletin_ Epi_Pereira/Datos/eda.xlsx")
eda2018<-read_csv("/cloud/project/Boletin_ Epi_Pereira/Datos/eda2018.xls")
epi1<- read.csv("/cloud/project/Boletin_ Epi_Pereira/Datos/epi1.csv") %>% 
  mutate(across(everything(), as.character))
epi2<- read.csv("/cloud/project/Boletin_ Epi_Pereira/Datos/epi2.csv") %>% 
  mutate(across(everything(), as.character))
epi3<- read.csv("/cloud/project/Boletin_ Epi_Pereira/Datos/epi3.csv") %>% 
  mutate(across(everything(), as.character))

epi3 <- epi3 %>% 
  filter(as.numeric(semana)<=epiweek(today()-7)) %>%       
  mutate(semana = as.numeric(semana))

epi1<-epi1 %>% 
  filter(as.numeric(semana)<=epiweek(today()-7)) %>%  
  mutate(semana = as.numeric(semana))

epi2<-epi2 %>% 
  filter(as.numeric(semana)<=epiweek(today()-7)) %>%
  mutate(semana = as.numeric(semana)) %>% 
  add_row(epi3)


casos_sem<-table(epi1$cod_eve,epi1$semana)
casos_sem2<-table(epi2$cod_eve,epi2$semana)


casos2022 <- add_row(epi1, epi2)
saveRDS(casos2022,"/cloud/project/Boletin_ Epi_Pereira/Datos/casos2022.rds")

# /CirGarGen/
# /cont_jmestrada/
# #PARA REVISION DE COMPORTAMIENTO INUSUAL EN IRA COLECTVA
# rev <- evento_995 %>%
#   group_by(nom_upgd, semana) %>%
#   summarise(sum(tot_irag)) %>%
#   ungroup() %>%
#   pivot_wider(names_from = semana, values_from = `sum(tot_irag)`)
```

# Eventos Trazadores

## Infección respiratoria aguda {style="color:black"}

```{r, echo=FALSE}
infecciones <- sum(evento_995$tot_irag)+sum(evento_995$tot_irauci)+sum(evento_995$tot_iraext)
consultas<-sum(evento_995$tot_exturg)+sum(evento_995$tot_cau_h)+sum(evento_995$tot_h_uci) 
```

A semana epidemiológica `r ncol(casos_sem)` de 2023 se notificaron un total entre consultas externa/urgencias hospitalizaciones en sala y hospitalizaciones en UCI de `r format(consultas,scientific = F)` de las cuales el `r round(infecciones/consultas*100, digits = 2)`% (n= `r format(infecciones, scientific = F)`) corresponden a IRA. El canal endémico muestra el evento para la semana `r ncol(casos_sem)` se ubica por debajo del umbral estacional.

```{r, echo=FALSE, fig.cap= paste("Canal endémico IRA , Pereira 2023","semana epidemiologica",epiweek), fig.height=3.3, fig.width=7, fig.pos='h',}
plot(ira$semana, ira$icinftotal, type='l', ylim=c(1,4000), xlim=c(1,52), col="green",lwd=3, xlab="Semana epidemiológica", ylab="Casos", cex=0.6)
lines(ira$icsuptotal, col="red",lwd=3, cex=0.7)
abline(1633,0,1633, col="yellow", lwd=3)
lines(ira2018$casos, col="black", lwd=3, cex=0.7, type = "p")
legend(25,4000, c("IC Inf 95%","IC Sup 95%", "Umbral estacional", "casos 2023"), col=c("green","red","yellow","black"), lty = c(1,1), lwd = c(2,2), bty="n", cex=0.6)
```

En relación a la notificación segun servicio y comparando la semana notificada del actual año con la misma semana del año anterior, se identifica un aumento en la hospitalización IRA en sala.

**Tabla 1. Comportamiento de la Infección Respiratoria Aguda segun tipo de servicio, semana epidemiológica `r ncol(casos_sem)`**

| **Servicio**               |                 **a Sem `r ncol(casos_sem)`/2022**                  |                 **a Sem `r ncol(casos_sem)`/2023**                 |                                                                      **Variacion (%)**                                                                      |
|-----------------|:---------------:|:---------------:|:-------------------:|
| Hospitalización Sala       |           `r sum(histoira[1:ncol(casos_sem),"ira_hosp"])`           | `r format(sum(ira2018[1:ncol(casos_sem),"c_hosp"]), scientific=F)` | `r round((sum(ira2018[1:ncol(casos_sem),"c_hosp"])- sum(histoira[1:ncol(casos_sem),"ira_hosp"]))/sum(histoira[1:ncol(casos_sem),"ira_hosp"])*100,digits=1)` |
| Hospitalizacion UCI        |           `r sum(histoira[1:ncol(casos_sem),"ira_uci"])`            |            `r sum(ira2018[1:ncol(casos_sem),"c_uci"])`             |  `r round((sum(ira2018[1:ncol(casos_sem),"c_uci"])- sum(histoira[1:ncol(casos_sem),"ira_uci"]))/sum(histoira[1:ncol(casos_sem),"ira_uci"])*100,digits=1)`   |
| Consulta Externa-Urgencias | `r format(sum(histoira[1:ncol(casos_sem),"ira_ext"]),scientific=F)` | `r format(sum(ira2018[1:ncol(casos_sem),"c_ext"]), scientific=F)`  |  `r round((sum(ira2018[1:ncol(casos_sem),"c_ext"])- sum(histoira[1:ncol(casos_sem),"ira_ext"]))/sum(histoira[1:ncol(casos_sem),"ira_ext"])*100,digits=1)`   |

Para la semana `r ncol(casos_sem)` la hospitalización por IRA en sala general para esta semana disminuye el registro de casos pero se encuentra aun sobre umbral estacional. La proporción acumulada de hospitalización por IRA es de  `r round(sum(evento_995$tot_irag)/sum(evento_995$tot_cau_h)*100,digits=2)`%.

```{r, echo=FALSE, fig.cap="Canal endémico Hospitalizaciones por IRA en sala general , Pereira 2023", fig.height=3.3, fig.width=7}
plot(ira$semana, ira$icinfhosp, type='l', ylim=c(1,170), xlim=c(1,52), col="green",lwd=3, xlab="Semana epidemiológica", ylab="Casos", cex=0.6, main = "")
lines(ira$icsuphosp, col="red",lwd=3, cex=0.7)
abline(52,0,52, col="yellow", lwd=3)
lines(ira2018$c_hosp, col="black", lwd=3, cex=0.7, type = "p")
legend(5,160, c("IC Inf 95%","IC Sup 95%", "Umbral estacional", "casos 2023"), col=c("green","red","yellow","black"), lty = c(1,1), lwd = c(2,2), bty="n", cex=0.6)
```

De igual manera en el canal endémico para la notificación por IRA hospitalizados en Unidad de Cuidados Intensivos (**UCI**) (figura 3), con disminución para esta semana epidemiologica notificada. La proporción acumulada de hospitalizaciones por IRA en UCI alcanza un `r round(sum(evento_995$tot_irauci)/sum(evento_995$tot_h_uci)*100,digits=2)`%.

```{r, echo=FALSE, warning=FALSE}
uci_tot <- evento_995  %>% 
  filter(semana==ncol(casos_sem)) %>% 
  summarise(menor1 = sum(totuci_1),
            de1 = sum(totuci_2),
            d2a4 = sum(totuci_3),
            d5a19 = sum(totuci_4),
            d20a39 = sum(totuci_5),
            d40a59 = sum(totuci_6),
            mayor60 = sum(totuci_7)) %>% 
  pivot_longer(cols = 1:7, names_to = "edad1", values_to = "uci_tot")

evento_995  %>% 
  filter(semana==ncol(casos_sem)) %>% 
  summarise(`< 1`= sum(irauci_1),
            `1` = sum(irauci_2),
            `2 a 4` = sum(irauci_3),
            `5 a 19` = sum(irauci_4),
            `20 a 39` = sum(irauci_5),
            `40 a 59` = sum(irauci_6),
            `mayor e igual 60` = sum(irauci_7)) %>% 
  pivot_longer(cols = 1:7, names_to = "edad", values_to = "uci_ira") %>% 
  add_column(uci_tot[,2]) %>% 
  mutate(porcentaje = round(uci_ira/uci_tot*100,digits=1)) %>% 
  flextable::flextable() %>% 
  flextable::autofit() %>% 
  flextable::set_header_labels(
      edad = "Edad (años)", 
      uci_ira = "Hosp. UCI IRA",                  
      uci_tot = "Hosp. UCI todas las causas",
      porcentaje = "% de Hosp. UCI") %>% 
  flextable::bg(j = 4, i = ~ porcentaje>= 15, part = "body", bg = "orange") %>% 
  flextable::align(j = c(2:4), align = "center", part = "all" )
```


```{r, echo=FALSE, fig.cap="Canal endémico Hospitalizaciones por IRA en UCI , Pereira 2023", fig.height=3.3, fig.width=7}
plot(ira$semana, ira$icinfuci, type='l', ylim=c(0,20), xlim=c(1,52), col="green",lwd=3, xlab="Semana epidemiológica", ylab="Casos", cex=0.6, main = "")
lines(ira$icsupuci, col="red",lwd=3, cex=0.7)
abline(5,0,5, col="yellow", lwd=3)
lines(ira2018$c_uci, col="black", lwd=3, cex=0.7, type = "p")
legend(8,15, c("IC Inf 95%","IC Sup 95%", "Umbral estacional", "2023"), col=c("green","red","yellow","black"), lty = c(1,1), lwd = c(2,2), bty="n", cex=0.5)
```

Por grupo de edad en la hospitalizaciones por IRA, la mayor concentración de hospitalizaciones a causa de infección respiratoria es en el grupo de edad menores a un año y el grupo de 1 año y menores a 1 año de edad, con una mayor concentracion de consultas por esta causa en el grupo de 2 a 4 años.

```{r,echo=FALSE, warning=FALSE}
hosp_tot <- evento_995  %>% 
  filter(semana==ncol(casos_sem)) %>% 
  summarise(menor1 = sum(hospital_1),
            de1 = sum(hospital_2),
            d2a4 = sum(hospital_3),
            d5a19 = sum(hospital_4),
            d20a39 = sum(hospital_5),
            d40a59 = sum(hospital_6),
            mayor60 = sum(hospital_7)) %>% 
  pivot_longer(cols = 1:7, names_to = "edad1", values_to = "hosp_tot")

evento_995  %>% 
  filter(semana==ncol(casos_sem)) %>% 
  summarise(`< 1`= sum(grupoh_1),
            `1` = sum(grupoh_2),
            `2 a 4` = sum(grupoh_3),
            `5 a 19` = sum(grupoh_4),
            `20 a 39` = sum(grupoh_5),
            `40 a 59` = sum(grupoh_6),
            `mayor e igual 60` = sum(grupoh_7)) %>% 
  pivot_longer(cols = 1:7, names_to = "edad", values_to = "hosp_ira") %>% 
  add_column(hosp_tot[,2]) %>% 
  mutate(porcentaje = round(hosp_ira/hosp_tot*100,digits=1)) %>% 
  flextable::flextable() %>% 
  flextable::autofit() %>% 
  flextable::set_header_labels(
      edad = "Edad (años)", 
      hosp_ira = "Hospitalizaciones IRA",                  
      hosp_tot = "Hospitalizacion todas las causa",
      porcentaje = "% de Hospitalizaciones") %>% 
  flextable::bg(j = 4, i = ~ porcentaje>= 10, part = "body", bg = "yellow") %>% 
  flextable::align(j = c(2:4), align = "center", part = "all" )
```

En consulta externa y urgencias se han reportado de manera acumulada `r format(sum(evento_995$tot_exturg), scientific = F)` de consultas, donde las consultas por infección respiratoria aguda ocupan el `r round(sum(evento_995$iraext)/sum(evento_995$tot_exturg)*100,digits=3)`%. 

```{r, echo=FALSE, fig.cap="Canal endémico consulta externa y urgencias por IRA, Pereira 2023", fig.height=3.3, fig.width=7}
plot(ira$semana, ira$icinfext, type='l', ylim=c(1,4000), xlim=c(1,52), col="green",lwd=3, xlab="Semana epidemiológica", ylab="Casos", cex=0.6, main = "")
lines(ira$icsupext, col="red",lwd=3, cex=0.7)
abline(1504,0,1504, col="yellow", lwd=3)
lines(ira2018$c_ext, col="black", lwd=3, cex=0.7, type = "p")
legend(25,3800, c("IC Inf 95%","IC Sup 95%", "Umbral estacional", "2023"), col=c("green","red","yellow","black"), lty = c(1,1), lwd = c(2,2), bty="n", cex=0.6)
```

\newpage

En cuanto a la edad, en las consultas por IRA en servicio de consulta externa y urgencias, la proporción de consultas por IRA en cada grupo de edad se observa una concentración del mas de 10% en los de un año, con una mayor concentración de la consulta por IRA en este mismo grupo de edad. El canal endemico general para IRA se encuentra por debajo de umbral estacional.

```{r, echo=FALSE, warning=FALSE}
con_tot <- evento_995  %>% 
  filter(semana==ncol(casos_sem)) %>% 
  summarise(menor1 = sum(totcext_1),
            de1 = sum(totcext_2),
            d2a4 = sum(totcext_3),
            d5a19 = sum(totcext_4),
            d20a39 = sum(totcext_5),
            d40a59 = sum(totcext_6),
            mayor60 = sum(totcext_7)) %>% 
  pivot_longer(cols = 1:7, names_to = "edad1", values_to = "consultas_tot")

evento_995  %>% 
  filter(semana==ncol(casos_sem)) %>% 
  summarise(`< 1`= sum(iracext_1),
            `1` = sum(iracext_2),
            `2 a 4` = sum(iracext_3),
            `5 a 19` = sum(iracext_4),
            `20 a 39` = sum(iracext_5),
            `40 a 59` = sum(iracext_6),
            `mayor e igual 60` = sum(iracext_7)) %>% 
  pivot_longer(cols = 1:7, names_to = "edad", values_to = "consultas_ira") %>% 
  add_column(con_tot[,2]) %>% 
  mutate(porcentaje = round(consultas_ira/consultas_tot*100,digits=1)) %>% 
  flextable::flextable() %>% 
  flextable::autofit() %>% 
  flextable::set_header_labels(
      edad = "Edad (años)", 
      consultas_ira = "Consultas IRA",                  
      consultas_tot = "Consulta todas las causa",
      porcentaje = "% de Consultas") %>% 
  flextable::bg(j = 4, i = ~ porcentaje>= 15, part = "body", bg = "red") %>% 
  flextable::align(j = c(2:4), align = "center", part = "all" )
```

## Circulación virus respiratorios

```{r, echo=FALSE, warning=FALSE}
filmarray2 <- filmarray2 %>% 
  mutate(fec_muestra = ymd(FECHA))
filmarray2 <- filmarray2 %>% 
  mutate(resultado = case_when(RESULTADO == "NONE"~"Negativo",
                               RESULTADO != "NONE"~"Positivo")) %>% 
  mutate(semana = epiweek(fec_muestra))

aislamientos <- filmarray %>% 
  filter(RESULTADO != "NONE") %>% 
  separate(col = RESULTADO, into = c("m1","m2","m3","m4","m5","m6"), sep = ",")

aislamiento <- aislamientos %>% pivot_longer(cols = starts_with("m"), names_to = "microorganismo") %>% 
  filter(!is.na(value)) %>%
  mutate(value = str_squish(value)) %>% 
  add_case(aislamiento2) %>% 
  mutate(semana = epiweek(FECHA))

write_csv(aislamiento, "/cloud/project/Boletin_ Epi_Pereira/Datos/aislamientos_2023.csv")
  

positivo <- filmarray2 %>% 
  group_by(resultado) %>% 
  summarise(n=n()) %>% 
  adorn_percentages(denominator = "col") %>% 
  adorn_pct_formatting()

microorg <- aislamiento %>% 
  group_by(value) %>% 
  summarise(n = n()) %>% 
  mutate(prop = round(n/sum(n)*100,digits = 1)) %>% 
  arrange(desc(n))

m_ips <- filmarray2 %>% 
                group_by(IPS) %>% 
                count() %>% 
                rename("Muestras (n)"= "n") %>% 
  ungroup() %>% 
   mutate(`Muestras (n)`= sprintf("%.0f", `Muestras (n)`)) 


df <- tibble(x = 53, y = 2, m_ips = list(m_ips))
```


```{r, echo=FALSE, warning=FALSE, fig.height=2.5 , fig.width=7, fig.cap="Positividad muestras tracto respiratorio, Pereira 2023"}
filmarray2 %>% 
  group_by(semana) %>% 
  tabyl(semana, resultado) %>% 
  adorn_percentages() %>% 
  pivot_longer(cols = c("Negativo","Positivo"), names_to = "resultado") %>% 
  ggplot(aes(x = semana, y = value, fill = resultado))+ geom_col()+
  scale_x_continuous(limits = c(0,53), breaks = seq(1,52,1))+
  labs(x = "Semana epidemiologica",
       y = "Proporción",
       fill = "Resultado")+
  geom_table(data = df ,
              aes(x = x , y = y, label = m_ips), size = 1.5)+
  theme_classic()+
  theme(legend.position = "top", 
        axis.text.x = element_text(size = 6), 
        legend.text = element_text(size = 7), 
        legend.title = element_text(size = 8),
        axis.title.x = element_text(size = 9),
        axis.title.y = element_text(size = 9))+
  scale_fill_manual(values = c("#5189C1","#95CFA5"))
```
\newpage
A periodo epidemiologico 11 de 2023 `r nrow(filmarray2) ` muestras en el municipio, con aislameintos tanto virales como bacterianos con una positividad acumulada de `r positivo[2,2] `  y una  positividad semanal como lo muestra la **figura 5**. La incidencia de microorganismos en aislamientos virales procesado por FilmArray para lo corrido del año son:


```{r, echo=FALSE, message=FALSE, warning=FALSE}
aislamiento %>% 
  mutate(viral = case_when(value == "Enterovirus" ~ "Enterovirus",
                           value == "enterovirus" ~ "Enterovirus",
                           value == "enterovirus humano" ~ "Enterovirus",
                           value == "Rhinovirus"~ "Rhinovirus",
                           value == "Rinovirus"~ "Rhinovirus",
                           value == "Human Rhinovirus/Enterovirus"~"Rhinovirus",
                           value == "Rinovirus/Enterovirus Humano"~"Rhinovirus",
                           value == "metaneumovirus" ~ "metaneumovirus",
                           value == "Metaneumovirus" ~ "metaneumovirus",
                           value == "Metapneumovirus" ~ "metaneumovirus",
                           value == "metapneumovirus"~ "metaneumovirus",
                           value == "Human metapneumovirus"~ "metaneumovirus",
                           value == "Human Metapneumovirus"~ "metaneumovirus",
                           value == "Influenza A/H1-2009"~ "Influenza AH1N1",
                           value == "Influenza A H1-2009"~"Influenza AH1N1",
                           value == "Influenza A H1 – 2009"~"Influenza AH1N1",
                           value == "Adenovirus" ~ "Adenovirus",
                           value == "Influenza A" ~ "Influenza A",
                           value == "Influenza A H3" ~ "Influenza A",
                           value == "Respiratory Syncytial Virus"~ "VSR",
                           value == "Virus Sincitial Respiratorio"~ "VSR",
                           value == "Virus Syncitial Respiratorio"~ "VSR",
                           value == "Respiratory syncytial virus"~ "VSR",
                           value == "SARS-CoV-2"~"SARS-CoV-2",
                           value == "Coronavirus SARS Cov 2"~"SARS-CoV-2",
                           value == "Influenza B"~"Influenza B",
                           value == "Parainfluenza Virus" | value == "Parainfluenza Virus 1" | 
                             value == "Parainfluenza Virus 2" | value == "Parainfluenza Virus 3" | 
                             value == "Parainfluenza Virus 4"| value == "Parainfluenza Virus" ~ "Parainfluenza Virus (1,2,3)")) %>% 
  filter(is.na(viral)==FALSE) %>% 
  group_by(viral) %>% 
  summarise(n = n(),
            prevalencia = round(n/nrow(filmarray2)*100,1),
            IC95inf = round(binom::binom.agresti.coull(n,nrow(filmarray2))[,5]*100,2),
            sup = round(binom::binom.agresti.coull(n,nrow(filmarray2))[,6]*100,2)) %>% 
  arrange(desc(n)) %>%
  #filter(n>=1) %>% 
  flextable::flextable() %>% 
  flextable::autofit() %>% 
  flextable::set_header_labels(
      viral = "Microorganismo",
      n = "Aislamientos (n)", 
      prevalencia = "Prop.Incidencia (%)",                  
      IC95inf = "IC95% inf",
      sup = "IC95% sup") %>% 
  flextable::align(j = c(2:5), align = "center", part = "all" )
```

```{r, echo=FALSE, message=FALSE, warning=FALSE, eval=FALSE}
# `r microorg[microorg$value=="Rhinovirus",3]`% de los aislamientos (n= `r  microorg[microorg$value=="Rhinovirus",2]`), seguido por Enterovirus con `r microorg[microorg$value=="Enterovirus",3]`% (n= `r  microorg[microorg$value=="Enterovirus",2]`) y Adenovirus `r microorg[microorg$value=="Adenovirus",3]`% (n= `r  microorg[microorg$value=="Adenovirus",2]`) (**Figura 6**). Aislamientos de inlfuenza surgen en las ultimas tres semanas epidemiologicas, lo que podria tener una responsabilidad importante en el incrmento en la hospitalizacion en IRA en sala general, especialmente en menores de 4 años.

```

De esta manera se estima que la incidencia acumulada (entre muestras procesadas) para microorganismos asilados a través de panel molecular viral rapido en orden de aparición son  el Rinovirus, enterovirus, seguido  Virus Sincitial Respiratorio el cual ha mostrado aumento en su circulación.

Cabe resaltar que las estimaciones presentadas corresponden a muestras recolectadas en pacientes consultantes a servicios de urgencias y hospitalizados, lo cual puede ser un reflejo de una circulación viral entre pacientes que requieren hospitalización y que dicho panel es realizado con el fin de guiar el manejo de terapia antibiotica y pueden no reflejar la circualción de microorganismos en población general no consultante.

```{r, echo=FALSE, warning=FALSE, fig.height=3.2 , fig.width=7, fig.cap="Circulación virus respiratorios, Pereira 2023"}
aislamiento %>% 
  mutate(viral = case_when(value == "Enterovirus" ~ "Enterovirus",
                           value == "enterovirus" ~ "Enterovirus",
                           value == "enterovirus humano" ~ "Enterovirus",
                           value == "Rhinovirus"~ "Rhinovirus",
                           value == "Rinovirus"~ "Rhinovirus",
                           value == "Human Rhinovirus/Enterovirus"~"Rhinovirus",
                           value == "Rinovirus/Enterovirus Humano"~"Rhinovirus",
                           value == "metaneumovirus" ~ "metaneumovirus",
                           value == "Metaneumovirus" ~ "metaneumovirus",
                           value == "Metapneumovirus" ~ "metaneumovirus",
                           value == "metapneumovirus"~ "metaneumovirus",
                           value == "Human metapneumovirus"~ "metaneumovirus",
                           value == "Human Metapneumovirus"~ "metaneumovirus",
                           value == "Influenza A/H1-2009"~ "Influenza AH1N1",
                           value == "Influenza A H1-2009"~"Influenza AH1N1",
                           value == "Influenza A H1 – 2009"~"Influenza AH1N1",
                           value == "Adenovirus" ~ "Adenovirus",
                           value == "Influenza A" ~ "Influenza A",
                           value == "Influenza A H3" ~ "Influenza A",
                           value == "Respiratory Syncytial Virus"~ "VSR",
                           value == "Virus Sincitial Respiratorio"~ "VSR",
                           value == "Virus Syncitial Respiratorio"~ "VSR",
                           value == "Respiratory syncytial virus"~ "VSR",
                           value == "SARS-CoV-2"~"SARS-CoV-2",
                           value == "Coronavirus SARS Cov 2"~"SARS-CoV-2",
                           value == "Influenza B"~"Influenza B",
                           value == "Parainfluenza Virus" | value == "Parainfluenza Virus 1" | 
                             value == "Parainfluenza Virus 2" | value == "Parainfluenza Virus 3" | 
                             value == "Parainfluenza Virus 4"| value == "Parainfluenza Virus" ~ "Parainfluenza Virus (1,2,3)")) %>%
  replace_na(list(viral = "Otras")) %>% 
  group_by(semana, viral) %>% 
  summarise(Aislamientos = n(), .groups = "keep") %>% 
  ggplot(aes(x = semana, y = Aislamientos,
             fill = factor(viral, levels = c("Otras","Adenovirus","Enterovirus","Rhinovirus", "VSR","Influenza B","SARS-CoV-2","metaneumovirus","Parainfluenza Virus (1,2,3)", "Influenza AH1N1", "Influenza A"))))+
           geom_col()+
           scale_x_continuous(limits = c(0,53), breaks = seq(1,52,1))+
           labs(x = "Semana epidemiologica", y = "Aislamientos (n)")+
  theme_classic()+
    theme(legend.title = element_blank(), 
          legend.position = "bottom", 
          axis.text.x = element_text(size=6,face = "bold"), 
          legend.text = element_text(size = 6),
          axis.title.x = element_text(size = 9),
          axis.title.y = element_text(size = 9))+
  scale_fill_manual(values = c("#A6C7F0",
                               "#95CFA5",
                               "#4BA52F",
                               "#E43149",
                               "#A600F0",
                               "#5FA1D4",
                               "#9767BB",
                               "#EC702D",
                               "#4174AD",
                               "#6DBFBE",
                               "#ED70C3"))
```

## Enfermedades transmitidas por vectores

Para las diferentes enfermedades transmitidas por vectores el reporte de casos para esta semana y su acumulado se presentan en la siguiente tabla:

```{r, echo=FALSE, fig.height=3, fig.width=7, fig.cap="Canal endémico Dengue, Pereira 2023"}
plot(canalend$semana, canalend$exito, type='l', ylim=c(0,50), xlim=c(1,52), col="green",lwd=2, xlab="Semana epidemiológica", ylab="Casos", cex=0.6, main = "")
lines(canalend$alerta, col="red",lwd=2, cex=0.7)
lines(canalend$media, col="yellow",lwd=2, cex=0.7)
lines(casos_sem2['210',], col="black",lwd=2, cex=0.7)
legend(10,50, c("IC inf 95%","Media", "IC sup 95%", "2023"), col=c("green","yellow","red","black"), lty = c(1,1), lwd = c(1,1), bty="n", cex=0.7)
```

**Tabla 2. Comportamiento de la enfermedades transmitidas por vectores, semana epidemiológica `r ncol(casos_sem)`**

| **Evento**  |           **Semana actual**            |                  **Acumulado**                   |
|----------------------|:------------------------:|:----------------------:|
| Dengue      | `r casos_sem2["210",ncol(casos_sem2)]` | `r sum(casos_sem2[c("210"),1:ncol(casos_sem2)])` |
| Chinkunguya |                   0                    |                        0                         |
| Zika        |                   0                    |                        0                         |
| Malaria     | `r casos_sem2["465",ncol(casos_sem2)]` | `r sum(casos_sem2[c("465"),1:ncol(casos_sem2)])` |

según canal endémico (figura 5) se identifica dengue con cambios importantes de aumento en las ultimas seis semanas epidemiologicas, mur cercano a limete superior de brote.

## Infección Diarreica Aguda

```{r, echo=FALSE, fig.height=3, fig.width=7}
plot(eda$semana, eda$exito, type='l', ylim=c(0,1500), xlim=c(1,52), col="green",lwd=2, xlab="Semana epidemiológica", ylab="Casos", cex=0.7, main = "")
lines(eda$alerta, col="red",lwd=2, cex=0.7)
abline(683,0,683, col="yellow", lwd=3)
lines(eda2018$semana,eda2018$casos, col="black",lwd=2, cex=0.7)
legend(25,1400, c("IC inf 95%","Media", "IC sup 95%", "2023"), col=c("green","yellow","red","black"), lty = c(1,1), lwd = c(1,1), bty="n", cex=0.5)
```


# Eventos de interes en salud pública

## Mortalidad materno-perinatal

En la semana epidemiológica `r ncol(casos_sem)` de 2023 se notificaron `r casos_sem["560",ncol(casos_sem)]` muertes perinatales; `r sum(casos_sem["560",1:ncol(casos_sem)])` casos acumulados hasta el momento.

**Tabla 3. Comparación historica de eventos de baja incidencia , semana epidemiológica `r ncol(casos_sem)`**

| **Evento**          |             **Observado**              |                         **Esperado**                         |                                              **Valor p**                                              |
|--------------------|:---------------:|:---------------:|:---------------:|
| Int. suicida        | `r casos_sem["356",ncol(casos_sem)]`  | `r round(as.numeric(histo[11,ncol(casos_sem)+1]),digits=0)`  | `r round(dpois(casos_sem["356",ncol(casos_sem)], as.numeric(histo[11,ncol(casos_sem)+1])), digits=2)` |
| ETA                 |  `r casos_sem["355",ncol(casos_sem)]`  | `r round(as.numeric(histo[6,ncol(casos_sem)+1]), digits=0)`  |  `r round(dpois(casos_sem["355",ncol(casos_sem)], as.numeric(histo[6,ncol(casos_sem)+1])),digits=2)`  |
| Hepatitis A         |   `r casos_sem2["330",ncol(casos_sem)] `   | `r round(as.numeric(histo[8,ncol(casos_sem2)+1]),digits=0)`  |                 `r round(dpois(casos_sem2["330",ncol(casos_sem2)], as.numeric(histo[8,ncol(casos_sem2)+1])),digits=2)` |
| Lepra               |  `r casos_sem2["450",ncol(casos_sem)]` | `r round(as.numeric(histo[12,ncol(casos_sem2)+1]),digits=0)` |       `r round(dpois(casos_sem2["450",ncol(casos_sem)], as.numeric(histo[12,ncol(casos_sem2)+1])),digits=2)`                 |
| Leptospirosis       |  `r casos_sem2["455",ncol(casos_sem)]`  | `r round(as.numeric(histo[13,ncol(casos_sem)+1]),digits=0)`  | `r round(dpois(casos_sem2["455",ncol(casos_sem)], as.numeric(histo[13,ncol(casos_sem)+1])),digits=2)`  |
| Malaria             | `r casos_sem2["465",ncol(casos_sem2)]` | `r round(as.numeric(histo[14,ncol(casos_sem2)+1]),digits=0)` |                `r round(dpois(0, as.numeric(histo[14,ncol(casos_sem)+1])), digits=2)`                 |
| Sarampion           |                   0                    | `r round(as.numeric(histo[22,ncol(casos_sem)+1]), digits=0)` |                `r round(dpois(0, as.numeric(histo[22,ncol(casos_sem)+1])), digits=2)`                 |
| Tosferina           |                   0                    |                              0                               |                                                   0                                                   |
| Sifilis gestacional |  `r casos_sem["750",ncol(casos_sem)]`  | `r round(as.numeric(histo[24,ncol(casos_sem)+1]), digits=0)` | `r round(dpois(casos_sem["750",ncol(casos_sem)], as.numeric(histo[24,ncol(casos_sem)+1])), digits=2)` |
| Sifilis congénita   |  `r casos_sem["740",ncol(casos_sem)]`  | `r round(as.numeric(histo[23,ncol(casos_sem)+1]), digits=0)` |                `r round(dpois(casos_sem["740",ncol(casos_sem)], as.numeric(histo[23,ncol(casos_sem)+1])), digits=2)`                 |

## Agresiones por animales potencialmente transmisores de rabia

En la semana epidemiológica `r ncol(casos_sem)` de 2023 se notificaron al Sivigila `r casos_sem2["300",ncol(casos_sem2)]` casos de agresiones por animales potencialmente transmisores de rabia , con un acumulado hasta el momento de `r sum(casos_sem2["300",1:ncol(casos_sem2)])` casos.

## Tuberculosis

Se notificaron al sistema de vigilancia para esta semana `r casos_sem2["813",ncol(casos_sem2)]` casos de tuberculosis sensible, con un acumulado en el sivigila de `r sum(casos_sem2["813",1:ncol(casos_sem2)])` casos para TB sensible.

## VIH/SIDA

Se han notificado `r casos_sem2["850",ncol(casos_sem2)]` casos de VIH/SIDA, con un acumulado en el sivigila de `r sum(casos_sem2["850",1:ncol(casos_sem2)])` casos.

## Sìfilis gestacional y congénita

Para esta semana se notificaron al Sivigila `r casos_sem["750", ncol(casos_sem)]` casos de sífilis gestacional, con un acumulado al momento de `r sum(casos_sem["750", 1:ncol(casos_sem)]) ` y casos de sífilis congénita para esta semana se han notificado `r casos_sem["740", ncol(casos_sem)]` casos,  con un acumulado de `r sum(casos_sem["750", 1:ncol(casos_sem)]) `.

## Cáncer

Entre los tipos de cáncer objeto de vigilancia en salud pública se encuentra cáncer de mama y cuello uterino. De este evento esta semana se notificaron `r casos_sem["155", ncol(casos_sem)]`  casos, con un acumulado hasta el momento de `r sum(casos_sem["155",1:ncol(casos_sem)])` casos . En Cáncer en menor de 18 años se han notificado al momento  `r sum(casos_sem["115",1:ncol(casos_sem)])`

```{r, echo=FALSE}
#  casos (figura 1)
#  `r sum(casos_sem["115",1:ncol(casos_sem)])`
# 
```


## Defectos congénitos y bajo peso al nacer

Para esta semana epidemiológica `r ncol(casos_sem)` de 2023 se notificaron al sistema de vigilancia `r casos_sem["215", ncol(casos_sem)]` casos de defecto congénito, y `r casos_sem2["110", ncol(casos_sem2)]` casos de bajo peso al nacer, siendo este último catalogado como de alta incidencia. El total de casos ingresados hasta el momento son: `r sum(casos_sem["215",1:ncol(casos_sem)])` casos para defectos congénitos y `r sum(casos_sem2["110",1:ncol(casos_sem2)])` casos para bajo peso al nacer.

## Inmunoprevenibles

Frente al evento varicela, para esta semana epidemiológica se notificaron `r casos_sem["831", ncol(casos_sem)]` casos, con un acumulado de hasta el momento de `r sum(casos_sem["831",1:ncol(casos_sem)])`.

## Virus nuevo (COVID-19)

```{r,echo=FALSE, warning=FALSE}
covid <- casos2022 %>% filter(cod_eve == "346") %>% group_by(tip_cas_) %>% count()
```

Durante este año 2023, se han notificado a semana epidemiologica `r ncol(casos_sem)` al sistema de vigilancia SIVIGILA un total de `r covid[which(covid$tip_cas_=="3"),"n"]` casos leves o sin necesidad de hospitalización.

```{r, echo=FALSE, warning=FALSE, fig.height=3 , fig.width=7, fig.cap="Notificacion semanal COVID-19, Pereira 2023"}
ggplot(casos2022 %>% filter(cod_eve == "346"))+
  geom_bar(aes(x=as.numeric(semana)), fill = "#70BEBD" ,position = "dodge")+ theme_classic()+
  xlab("Semana/epidemiologica")+
  ylab("Casos notificados")+
  scale_x_continuous(limits = c(0,52), breaks = seq(1,52,1))+
  labs(fill = "Tipo de caso")+
  scale_fill_hue(labels = c("Confirmado"))+
  theme(legend.position = c(0.3,0.6), axis.text.x = element_text(size=6))

```

# Vigilancia  de exantematica

## Vigilancia Varicela en distintos grupos poblacionales

```{r, echo=FALSE, warning=FALSE, message=FALSE, fig.cap="Comportamiento de varicela para Hombres por grupos de edad, Pereira 2023"}
####################################################################################################
varicela <- varicela %>% mutate(gr_edad = case_when(uni_med_>=2 ~ "0-9",
                                             uni_med_ == 1 & edad_< 10 ~ "0-9",
                                             uni_med_ == 1 & edad_>=10 & edad_<20 ~ "10 a 19",
                                             uni_med_ == 1 & edad_>=20 & edad_<=40 ~ "20 a 40",
                                             uni_med_ == 1 & edad_>40 ~ "Mayores a 40")) %>%
  group_by(semana, sexo_, gr_edad) %>% count(semana, name = "casos") %>% 
  mutate(semana = as.numeric(semana))

varicela_ajus <- expand.grid(semana = 1:epiweek, sexo_=c("F","M"), gr_edad=c("0-9","10 a 19","20 a 40","Mayores a 40"))

varicela_ajus <- varicela_ajus %>% left_join(varicela, by=c("semana","sexo_","gr_edad")) %>%
  replace_na(list(casos = 0))

## 0 a 9 años 
#
m1 <- ggplot(varicela_ajus %>% 
         filter(sexo_=="M" & gr_edad=="0-9"), aes(x = as.numeric(semana), y = casos))+
  geom_abline(intercept = 1, slope = 0, color = "green", size = 1)+
  geom_abline(intercept = 7, slope = 0, color = "red", size = 1)+
  geom_abline(intercept = 2, slope = 0, color = "yellow", size = 1)+
  geom_point(size = 1)+
  coord_cartesian(xlim = c(1,52), y = c(0,10))+
  labs(x= "Semana epidemiologica", y = "Casos", title = " Hombres", subtitle = "0 a 9 años")+
  theme_linedraw()

## 10 a 19 años 
m2 <- ggplot(varicela_ajus %>% 
         filter(sexo_=="M" & gr_edad=="10 a 19"), aes(x = as.numeric(semana), y = casos))+
  geom_abline(intercept = 1, slope = 0, color = "green", size = 1)+
  geom_abline(intercept = 5, slope = 0, color = "red", size = 1)+
  geom_abline(intercept = 2, slope = 0, color = "yellow", size = 1)+
  geom_point(size = 1)+
  coord_cartesian(xlim = c(1,52), y = c(0,10))+
  labs(x= "Semana epidemiologica", y = "Casos", title = "10 a 19 años")+
  theme_linedraw()

# de 20 a 40 años
m3 <- ggplot(varicela_ajus %>% 
         filter(sexo_=="M" & gr_edad=="20 a 40"), aes(x = semana, y = casos))+
  geom_abline(intercept = 1, slope = 0, color = "green", size = 1)+
  geom_abline(intercept = 7, slope = 0, color = "red", size = 1)+
  geom_abline(intercept = 2, slope = 0, color = "yellow", size = 1)+
  geom_point(size = 1)+
  coord_cartesian(xlim = c(1,52), y = c(0,10))+
  labs(x= "Semana epidemiologica", y = "Casos", title = "20 a 40 años")+
  theme_linedraw()

## mayores a 40 años 
m4 <- ggplot(varicela_ajus %>% 
         filter(sexo_=="M" & gr_edad=="Mayores a 40"), aes(x = semana, y = casos))+
  geom_abline(intercept = 1, slope = 0, color = "green", size = 1)+
  geom_abline(intercept = 6, slope = 0, color = "red", size = 1)+
  geom_abline(intercept = 2, slope = 0, color = "yellow", size = 1)+
  geom_point(size = 1)+
  coord_cartesian(xlim = c(1,52), y = c(0,10))+
  labs(x= "Semana epidemiologica", y = "Casos", title = "40 y mas años")+
  theme_linedraw()

plot_grid(m1,m2,m3,m4)
```

Ante la emergencia en salud publica internacional declarada por OMS por brote multi-pais por viruela simica, se realiza vigilancia de comportamientos inusuales para varicela en diferentes grupos de edad y sexo, en este sentido para semana epidemiologica  `r ncol(casos_sem)` no se presentan comportamientos fuera de lo esperado para ningun grupo de edad o sexo.

```{r, echo=FALSE, warning=FALSE, message=FALSE, fig.cap="Comportamiento de varicela para Mujeres por grupos de edad, Pereira 2023"}
m11 <- ggplot(varicela_ajus %>% 
         filter(sexo_=="F" & gr_edad=="0-9"), aes(x = as.numeric(semana), y = casos))+
  geom_abline(intercept = 1, slope = 0, color = "green", size = 1)+
  geom_abline(intercept = 7, slope = 0, color = "red", size = 1)+
  geom_abline(intercept = 2, slope = 0, color = "yellow", size = 1)+
  geom_point(size = 1)+
  coord_cartesian(xlim = c(1,52), y = c(0,10))+
  labs(x= "Semana epidemiologica", y = "Casos", title = "Mujeres", subtitle = "0 a 9 años")+
  theme_linedraw()

## 10 a 19 años 
m22 <- ggplot(varicela_ajus %>% 
         filter(sexo_=="F" & gr_edad=="10 a 19"), aes(x = as.numeric(semana), y = casos))+
  geom_abline(intercept = 1, slope = 0, color = "green", size = 1)+
  geom_abline(intercept = 5, slope = 0, color = "red", size = 1)+
  geom_abline(intercept = 2, slope = 0, color = "yellow", size = 1)+
  geom_point(size = 1)+
  coord_cartesian(xlim = c(1,52), y = c(0,10))+
  labs(x= "Semana epidemiologica", y = "Casos", title = "10 a 19 años")+
  theme_linedraw()

# de 20 a 40 años
m33 <- ggplot(varicela_ajus %>% 
         filter(sexo_=="F" & gr_edad=="20 a 40"), aes(x = as.numeric(semana), y = casos))+
  geom_abline(intercept = 1, slope = 0, color = "green", size = 1)+
  geom_abline(intercept = 7, slope = 0, color = "red", size = 1)+
  geom_abline(intercept = 2, slope = 0, color = "yellow", size = 1)+
  geom_point(size = 1)+
  coord_cartesian(xlim = c(1,52), y = c(0,10))+
  labs(x= "Semana epidemiologica", y = "Casos", title = "20 a 40 años")+
  theme_linedraw()

## mayores a 40 años 
m44 <- ggplot(varicela_ajus %>% 
         filter(sexo_=="F" & gr_edad=="Mayores a 40"), aes(x = as.numeric(semana), y = casos))+
  geom_abline(intercept = 1, slope = 0, color = "green", size = 1)+
  geom_abline(intercept = 6, slope = 0, color = "red", size = 1)+
  geom_abline(intercept = 2, slope = 0, color = "yellow", size = 1)+
  geom_point(size = 1)+
  coord_cartesian(xlim = c(1,52), y = c(0,10))+
  labs(x= "Semana epidemiologica", y = "Casos", title = "40 y mas años")+
  theme_linedraw()

plot_grid(m11,m22,m33,m44)
```




```{r, echo=FALSE, warning=FALSE, message=FALSE, eval=FALSE}
# brote VIRUELA 2022
# A semana epidemiologica `r ncol(casos_sem)` se han reportado `r nrow(viruela) `  alertas al sistema de vigilancia que corresponden a casos probables de los cuales se tiene confirmación en veintitres casos (n= `r table(viruela$clasificacion_final_del_caso)[2] `),  (n= `r table(viruela$clasificacion_final_del_caso)[1]`) descartado y `r table(viruela$clasificacion_final_del_caso)[3]` pendiente de resultado. Algunas de los caracteristicas demograficas de casos probables y confirmados se muestran acontinuación:
# 
# viruela %>% filter(clasificacion_final_del_caso=="POSITIVO") %>% 
#   select(edad, sexo, orientacion) %>% 
#   
#   tbl_summary(label = list(edad~"Edad",
#                            sexo~"Sexo",
#                            orientacion~"Orientación sexual"),
#               missing_text = "No reportado") %>% 
#   modify_header(label = "Variable") %>% 
#   as_tibble() %>% 
#   #gt() %>% cols_label(caso = "Caso", edad = "Edad", sexo = "Sexo", clasificacion_final_del_caso = "Clasificación") %>% 
#   #tab_header(title = "Caracteristicas demograficas de casos notificados, Pereira 2022-2023") %>% 
#   flextable() %>% 
#   flextable::autofit() %>% 
#   flextable::set_header_labels(
#       Variable = " ",
#       `**N = 38**` = "Casos") %>% 
#   flextable::align(j = c(2), align = "center", part = "all" )
# 

## curva epidemica viruela durante brote
# viruela_curva <- viruela %>% 
#   filter(clasificacion_final_del_caso!="NEGATIVO")
# plot(incidence(as.Date(viruela_curva$fis), groups = viruela_curva$clasificacion_final_del_caso, first_date = "2022-07-10", last_date = "2023-02-28", interval = 7), border = "black")+ theme_classic()+
#   coord_cartesian(ylim = c(0,7))+ labs(title = "Curva epidemica casos viruela simica", x = "Fecha inicio de sintomas", y = "Casos")+ scale_x_date(date_breaks = "7 day", date_labels = "%d %b %y")+
#   theme(legend.position = "bottom", axis.text.x = element_text(angle = 45, size = 6))
```


\newpage

***Jorge Mario Estrada-Alvarez MSc. Epi***

Coordiandor Epidemiologia y Gestion de Conocimiento

***Maryluz Hincapie-Acuña MSc. Epi***

Epidemiologa

***Viviana Trujillo***

Enfermera - SIVIGILA

***Angela Monsalve Esp. Epi***

Epidemiologa

**Alcaldia de Pereira**

**Secretaria de Salud Pública y Seguridad Social**
